最高法院刑事判決　　　　　　　　　 111年度台上字第1863號
上　訴　人　臺灣高等檢察署檢察官李叔芬
上　訴　人　
即　被　告　郭萬生



上列上訴人等因被告違反毒品危害防制條例等罪案件，不服臺灣
高等法院中華民國110年10月7 日第二審更審判決（110年度上更
一字第176號，起訴案號：臺灣宜蘭地方檢察署108年度偵字第27
93號，108年度偵緝字第158號），提起上訴，本院判決如下：
    主  文
原判決關於有罪部分撤銷，發回臺灣高等法院。
其他上訴駁回。
    理  由
壹、撤銷發回（即有罪）部分：
一、本件原審審理結果，認定上訴人即被告郭萬生有其事實欄所
    記載販賣第一級毒品海洛因之犯罪事實，因而維持第一審關
    於論處被告販賣第一級毒品罪刑（累犯，處有期徒刑）及相
    關沒收、追徵部分之判決，駁回被告此部分在第二審之上訴
    ，固非無見。
二、惟按審理事實之法院，對於被告有利及不利之證據，應一律
    加以注意，並綜合全部證據資料，本於經驗及論理法則定其
    取捨而為判斷，倘僅論列其中一面，卻置他面於不顧，而為
    說明理由，即有證據上理由矛盾及判決理由不備之違法。又
    毒品交易之買賣雙方，乃具有對向性關係，為避免毒品購買
    者圖邀減刑寬典而虛構毒品來源，須調查其他補強證據，以
    確保其陳述與事實相符，始能採為被告犯罪之證據。而所謂
    補強證據，雖非以證明犯罪構成要件之全部事實為必要，然
    仍以佐證購毒者之指證非屬虛構，而能予保障其陳述之憑信
    性者，方為充足。另審理事實之法院，對於卷內與待證事實
    具有重要關係，依法應調查之證據，自應詳加調查明白，若
    未予調查，致事實未臻明瞭者，自不得遽為被告有利或不利
    之認定，否則即有調查職責未盡之違法。
    原判決認定被告有前揭販賣第一級毒品犯行，係以證人即自
    稱向被告購買海洛因之林志興指述，其於民國108 年3月6日
    ，向被告購買海洛因等情，並佐以被告與林志興於同日以通
    訊軟體LINE對話內容為：「（林志興）阿兄你到了嗎？（被
    告）到家了。五樓」等語，以及林志興於次日經警採尿檢驗
    結果為鴉片類陽性反應為據。
  ㈠林志興於其被訴施用毒品案件（臺灣宜蘭地方檢察署108 年
    度毒偵字第328 號違反毒品危害防制條例案件，下稱另案）
    在偵訊時供稱：警察在108年3月7 日對其採尿檢驗，其係於
    採尿「前2 天」在壯圍鄉其住處附近，用注射針筒方式施用
    海洛因等語，有尿液採驗作業管制紀錄及偵訊（詢問）筆錄
    影本在卷可參（見更一卷第107、117頁），如果實在，林志
    興所指施用毒品之時間（3月5日），係在其所述向被告購買
    毒品之時間（3月6日）前一日，則林志興該次所施用之毒品
    ，與其指稱向被告所購買之毒品，有無關聯性？得否據為其
    指述向被告購買毒品等情屬實之補強證據？仍不無疑問，此
    關乎林志興所為不利於被告之陳述憑信性之判斷，應有進一
    步調查之必要。原判決未予調查釐清，亦未說明林志興於另
    案之上開供述取捨之理由，遽為對被告不利之認定，已不無
    調查職責未盡及有理由不備之違誤。
  ㈡林志興於第一審審理時證稱：其與被告於108年3月6日之Lin
    e 對話，是其向被告拿海洛因。其去被告家裡拿海洛因之前
    ，有使用電話與被告聯絡。其錢拿給被告，被告叫其在樓下
    等。其約等1 小時，被告才以用Line叫其上樓拿毒品，Line
    對話「到家了」、「5 樓」，是其交錢給被告後，被告再叫
    其上去拿毒品等語（見第一審訴字卷第228、229 頁、第231
    、232 頁）；惟上開Line對話內容，並無商談或討論毒品交
    易，亦未見有何語意隱晦不明之用語，能否遽為林志興所指
    向被告購買毒品之補強證據，並非無疑；另被告所持用之門
    號0000000000手機自107年11月20日至108年3 月16日止，均
    經警方依法實施通訊監察，有臺灣宜蘭地方法院通訊監察書
    在卷可稽（見警卷第149至152頁），如果無訛，林志興所指
    其於108年3月6 日先以電話與被告聯繫購買毒品，衡情當有
    該則通訊監察錄音譯文可佐，惟原判決僅說明林志興有先以
    電話與被告聯繫購買毒品之旨，而未說明有何通聯紀錄可佐
    證（見原判決第6頁），而卷附通訊監察譯文表似僅至108年
    2月19日止（見警卷第203頁），並無同年3月6日之通訊監察
    錄音譯文，其原因何在？事涉林志興所為不利於被告之指述
    有無補強證據足佐，自應調查明白。原審未予調查釐清，遽
    行判決，致被告上訴意旨執以指摘，難昭折服，同有調查職
    責未盡之違法。
    以上，或為被告上訴意旨所指摘，或為本院得依職權調查之
    事項，而上開違誤影響於事實之確定，本院無可據以為裁判
    ，應認原判決關於有罪部分，有撤銷發回更審之原因。
貳、上訴駁回（即無罪）部分
一、按刑事訴訟法第377 條規定，上訴於第三審法院，非以判決
    違背法令為理由，不得為之。是提起第三審上訴，應以原判
    決違背法令為理由，係屬法定要件。如果上訴理由書狀並未
    依據卷內訴訟資料，具體指摘原判決不適用何種法則或如何
    適用不當，或所指摘原判決違法情事，顯與法律規定得為第
    三審上訴理由之違法情形，不相適合時，均應認其上訴為違
    背法律上之程式，予以駁回。
二、原判決以公訴意旨略以：被告基於販賣第一級毒品之犯意，
    先後於原判決附表（下稱附表）編號1、2所示之時間、地點
    ，為販賣海洛因予林志興，因認被告涉犯毒品危害防制條例
    第4條第1項之販賣第一級毒品罪嫌。惟經審理結果，認為不
    能證明被告有上開公訴意旨所指之犯行，因而撤銷第一審關
    於此部分之科刑判決，改判諭知被告均無罪。已依據卷內資
    料詳予說明其證據取捨及判斷之理由，從形式上觀察，並無
    足以影響其判決結果之違法情形存在。
三、檢察官聲明僅對原判決關於無罪部分，提起上訴，其上訴意
    旨略稱：㈠被告於第一審進行準備程序時供稱：其於108 年
    2月4日「有跟林志興見面」等語，並列為不爭執事項。原判
    決逕以被告傳「你莊孝維，我為了你跑回來，你卻不接電話
    」之資訊予林志興，未獲回應，遽認被告與林志興於108 年
    2月4日未見面，因而不採林志興所證其於該日向被告購買海
    洛因等情，有理由不備之違法。㈡被告於108年3月7 日檢察
    官聲請羈押由第一審法院法官訊問時供稱：其帶林志興去臺
    北向其朋友阿祥購買毒品。「108年2月4 日」那次就是相約
    去拿毒品；「108年2月9 日」約在玉田廟那次，有一起去臺
    北等語，參酌林志興於偵查中證稱：108年2月9 日中午12時
    54分許，在玉田廟前，其交給被告新臺幣（下同）2,000 元
    購得海洛因1包；於第一審審理時證稱：108年2月4日之通訊
    監察錄音譯文，是問被告有沒有海洛因，後來其與被告在威
    靈廟前方鴿舍見面，其先拿2,000 元給被告，在那裡等候被
    告拿回毒品。108年2月9 日之通訊監察錄音譯文，是其與被
    告相約在玉田廟見面，其拿2,000 元給被告，被告交給海洛
    因各等語，堪認被告與林志興於108年2月9 日確有在玉田廟
    見面原判決就前開被告於108年3月7 日所為不利於己之陳述
    及林志興之證述，未說明不可採信之理由，逕為對被告有利
    之認定，有理由不備之違法。㈢林志興就其向被告購買海洛
    因之時間、地點、次數、價格及交付方式等主要事實情節大
    致相符，僅於細節略有出入，如佐以被告不利於己之陳述，
    足以補強林志興所為證述之真實性。況原判決以林志興有關
    其於108年3月6 日，在被告住處與被告交易海洛因之證詞，
    係以當日Line對話內容作為補強證據，而予採信。然原判決
    就被告被訴於附表編號1、2所示犯行，竟以Line對話或通訊
    監察錄音譯文不足作為佐證，逕認定被告與林志興未見面云
    云，違背經驗法則與論理法則。
四、惟按：檢察官就被告犯罪事實，應負舉證責任，並指出證明
    之方法，為刑事訴訟法第161條第1項所明定。因此，檢察官
    對於起訴之犯罪事實，應負實質之舉證責任。倘其所提出之
    證據，不足為被告有罪之積極證明，或其闡明之證明方法，
    無從說服法院形成被告有罪之心證，基於無罪推定之原則，
    自應為被告無罪之諭知。而認定犯罪事實所憑之證據，無論
    直接或間接證據，其為訴訟上之證明，須於通常一般之人均
    不致有所懷疑，而得確信其為真實之程度者，始得據為有罪
    之認定，倘其證明尚未達到此一程度，而有合理之懷疑存在
    時，事實審法院復已就其心證上理由予以闡述，敘明其如何
    無從為有罪之確信，因而為無罪之判決，即不得任意指為違
    法。
  ㈠原判決就被告被訴前揭販賣第一級毒品犯行，經綜合調查證
    據所得及全案辯論意旨，認為檢察官所舉之證據尚不足以證
    明被告有被訴之此部分犯罪，說明：
  ⒈證人林志興固證稱：其於108年2月4 日，在宜蘭縣頭城鎮協
    天路威靈廟前方鴿舍，與被告以1500元交易品海洛因等語，
    惟依卷附被告與林志興於當日以Line對話資料，顯示於當日
    晚上7 時53分許，林志興向被告拜年，另詢問其現在何處，
    被告答以是在老家；晚上8 時19分許，林志興再次聯絡被告
    ，詢問被告所在，被告告知等一下會在鴿舍；晚上8 時35分
    許，被告致電予林志興，惟未獲回應，於晚上8 時59分傳送
    「你莊孝維，我為了你跑回來，你卻不接電話」予林志興，
    仍未獲回應，被告再次致電林志興，惟仍無回應等情，則被
    告辯稱其於上開時間未與林志興見面，遑論交易海洛因等語
    ，即非無據。而林志興此部分之供述，欠缺補強證據，自不
    得據為被告不利之認定。
  ⒉林志興指訴其於108年2月9 日，與被告交易海洛因，以及當
    日被告與林志興之通訊監察錄音譯文，以及Line對話內容，
    固足以證明雙方相約見面。然細繹其二人對話內容，並無商
    談或討論毒品交易，亦未見有何語意隱晦不明之用語，依現
    今社會通念，實難認已足以辨別係在交易毒品或所交易毒品
    之種類。則不能僅憑林志興之單一指述，於欠缺其他確實補
    強證據之情況下，遽為不利於被告之認定。
  ⒊至扣案毒品海洛因、甲基安非他命、分裝袋、注射針筒（已
    使用）係被告施用毒品所餘及所使用之物品，被告既否認與
    販賣毒品罪相關，亦不足以作為證明林志興所述屬實之補強
    證據。
  ㈡原審對於卷內訴訟資料，已逐一剖析，參互審酌，仍無從獲
    得此部分有罪之心證，因而為被告有利之認定，於法尚無違
    誤。
  ㈢至檢察官上訴意旨所指原判決未審酌被告所為不利於己部分
    之供述，係指被告帶領林志興向他人購買毒品，與林志興所
    證向被告購買毒品，並不相同，無從以被告上開供述佐證林
    志興之證詞，係屬實在。況縱被告與林志興曾經見面，亦難
    因此推論即為交易毒品，檢察官執此泛指原判決採證違法，
    與法律所規定得上訴第三審之理由，不相適合，綜上，檢察
    官上訴意旨，徒就原審取捨證據及判斷其證明力職權之適法
    行使，及判決內已明白論斷之事項，任憑己見，而為不同之
    評價，並執原判決已審酌並說明不予以採取之證據資料，漫
    事指摘原判決違法，自非適法之第三審上訴理由。應認檢察
    官之上訴均為違背法律上之程式，予以駁回。
據上論結，應依刑事訴訟法第397 條、第401條、第395條前段，
判決如主文。
中    華    民    國   111    年    5     月    12    日
                  刑事第五庭審判長法  官  李  錦  樑  
                                  法  官  林  孟  宜  
                                  法  官  吳  淑  惠  
                                  法  官  錢  建  榮  
                                  法  官  周  政  達  
本件正本證明與原本無異
                                  書記官
中    華    民    國   111    年    5     月    17    日